臺灣嘉義地方法院民事判決　九十年度訴字第四三二號
　　原　　　告　建明汽車客運股份有限公司
　　法定代理人　丙○○
　　訴訟代理人　乙○○
　　被　　　告　丁○○
　　被　　　告　新福交通有限公司
　　法定代理人　郭志宏
　　訴訟代理人　甲○○
右當事人間損害賠償事件，本院判決如左：
    主      文
被告應連帶給付原告新台幣貳拾參萬捌仟零肆拾肆元及自民國九十年六月十三日起按
年息百分之五計算之利息。
訴訟費用由被告連帶負擔四分之一，餘由原告負擔。
本判決於原告以新台幣捌萬元供擔保後，得假執行。
原告其餘之訴與假執行之聲請均駁回。
    事      實
甲、原告方面：
一、聲明：被告應給付原告新台幣（下同）九十五萬七千八百八十八元及自起訴狀繕
    本送達翌日起至清償日止按年息百分之五計算之利息，並願供擔保聲請假執行宣
    告。
二、陳述：原告建明汽車客運股份有限公司（下簡稱建明公司）所有、其員工蔡炳煌
    所駕駛ＡＧ三六三號營業大客車於民國九十年二月十九日在中山高速公路南下二
    六二公里處，遭被告新福交通有限公司所有、被告丁○○所駕駛ＪＤ九一五號營
    業半聯結車行駛路肩撞及，造成ＡＧ三六三號大客車受損嚴重，被告違反高速公
    路交通管制規則第一項第二款之規定：汽車行使高速公路不得在路肩上行駛或利
    用路肩超越前車或倒車，被告顯應負擔肇事責任。原告因修復ＡＧ三六三號大客
    車共計六十五萬七千六百元，營業損失共二十日計三十萬零二百八十元，共損失
    九十五萬七千八百八十元，被告顯應賠償原告之損失，而被告丁○○受僱於被告
    新福公司，二人應連帶負損害賠償責任等語。
三、證據：提出ＡＧ三六三號大客車行照一張、損害照片三十七張、修復估價單七紙
    、營業損失證明單一紙、交通部業九十字第二五一六一號函一份、平均載客計算
    表一份等為證。
乙、被告方面：
一、聲明：原告之訴駁回。
二、陳述：（一）依據高速公路管制規則第八條第一款所定「車輛行駛於同向二車道
    路段，除為超越同一車道之前車得暫時利用內側車道超越前車外，不得行駛內側
    車道。」第十一條規定「汽車在行駛途中不得驟然或任意變換車道，如欲超越前
    車或變換車道時，應先顯示方向燈告知前後車輛，並保持安全距離及間隔，方得
    超越或變換車道。」原告車輛駕駛嚴重違反該規定在先，被告為了閃避才開向路
    肩以避免擴大事故；被告於肇事前係正常行使於外側車道上也未超速，但原告所
    有車輛驟然變換車道致使被告之車輛閃避不乃駛出路肩，乃不可抗力，並已盡相
    當注意阻止重大事故發生；（二）被告對於本件事故並無肇事責任，而對於鑑定
    意見認有以下疑點：陳文貴駕駛大客車其實係未保持安全剎車距離以致剎車不及
    突然變換車道；丁○○當時係見陳君突然變換車道為了防止重大災害事故發生才
    勉強切換至路肩，並非任意變換車道；鑑定時被告對於陳君所言異議，然鑑定委
    員仍然我行我素採納陳君所言而剝奪被告發言權；陳君嚴重違反道路交通安全規
    則，被告丁○○係為了防止重大災害發生閃避原告車輛才發生擦撞，不可歸責於
    被告。（三）對於原告所提出之修理費用依據，除了由元瑋汽車材料行蓋章出具
    的估價單共九萬三千七百元部分不爭執外，其餘估價單均不實在，亦與原告車輛
    實際損害情形不符，而營業損失亦無法證明何以需要維修達二十日之久等語。
三、證據：未提出任何證據。
丙、本院依職權向內政部警政署國道公路警察局第四警察隊函調係爭肇事後之現場報
    告、筆錄、照片等資料。
    理      由
一、本件原告主張：原告所有、其員工蔡炳煌所駕駛ＡＧ三六三號營業大客車於九十
    年二月十九日在中山高速公路南下二六二公里處，遭被告新福公司所有、被告丁
    ○○所駕駛ＪＤ九一五號營業半聯結車行駛路肩撞及，造成ＡＧ三六三號大客車
    受損嚴重，被告違反汽車行駛高速公路不得在路肩上行駛或利用路肩超越前車或
    倒車之規定應負肇事責任，原告因修復ＡＧ三六三號大客車共計六十五萬七千六
    百元，營業損失共二十日計三十萬零二百八十元，共損失九十五萬七千八百八十
    元，被告丁○○、新福公司應連帶負損害賠償責任等語。被告則以：原告車輛駕
    駛嚴重違規在先，被告丁○○係為了閃避才駛向路肩以避免擴大事故，乃不可抗
    力，並已盡相當注意阻止重大事故發生，而鑑定委員會鑑定時剝奪被告發言權，
    鑑定結論不可採，又原告所提出之修理費用依據，除了由元瑋汽車材料行蓋章出
    具的估價單共九萬三千七百元部分不爭執外，其餘估價單均不實在，亦與原告車
    輛實際損害情形不符，而原告營業損失亦無法證明何以需要維修達二十日之久等
    語。
二、原告主張兩造大客車、聯結車於前開時、地發生車禍之事實，為被告所不爭執，
    而該次肇事，經查：係起因訴外人李美惠於於九十年二月十九日十五時二十分許
    駕駛車號６Ｎ４３５７號（下簡稱Ｅ車）自小客車行駛於國道一號高速公路南下
    二六二公里內線車道時，李美惠因遭外側車道前某車號不明之拖板車欲強行從外
    側車道切入超車，其為閃躲該拖板車之切入超車乃向內側護欄方向閃躲卻因而撞
    上分隔島護欄導致方向失控，李美惠並緊急煞車，使當時在後由蔡炳煌所駕駛車
    號ＦＮ３９９號台汽客運營業大客車中興號（下簡稱Ａ車）亦因煞車不及隨後撞
    上Ｅ車尾，尾隨Ａ車之後、由賴榮淙駕駛、車號ＩＩ３７７１號箱型車（下簡稱
    Ｃ車）亦煞車不及撞上Ａ車，而在Ｃ車之後、由原告公司員工陳文貴駕駛、車號
    ＡＧ三六三號營業大客車（下簡稱Ｂ車）則已經發現前方事故，然竟未辨明右側
    後方有無來車即強行變換車道至外側車道，並因而遭當時行駛在Ｂ車右後方外側
    車道、由被告丁○○駕駛、被告新福公司所有、車號ＪＤ九一五號聯結板車（下
    簡稱Ｄ車）撞及等情，業經本院函向內政部警政署國道公路警察局第四警察隊函
    調係爭肇事之道路交通事故調查報告表，及李美惠、蔡炳煌、賴榮淙、陳文貴、
    丁○○等人警訊筆錄在卷可佐；換言之，上開連環車禍之車輛行駛追撞之順序由
    前往後係依：Ｅ車（李美惠駕駛）--Ａ車（蔡炳煌駕駛）--Ｃ車（賴榮淙駕駛）
    --Ｂ車（原告員工陳文貴駕駛）--Ｄ車（被告丁○○駕駛）之順序，各車因Ｅ車
    之緊急煞車失控而逐一導致追撞致生本件車禍；而本件原、被兩造係屬Ｂ車、Ｄ
    車之肇事階段（即第四階段），則關於本件被告應負擔如何之賠償責任，應審究
    該階段肇事責任究應由原告之受僱人陳文貴抑或被告丁○○以如何之比例來加以
    分攤。
三、按汽車駕駛人發現道路發生臨時障礙時，應減速慢行，作隨時停車之準備；又汽
    車在同一車道行駛時，後車與前車之間應保持隨時可以煞停之距離；汽車行駛時
    ，應注意車前狀況，並隨時採取必要之安全措施，道路交通安全規則第九十三條
    第一項第四款、九十四條第一項、第三項分別定有明文，凡此均為汽車駕駛人應
    盡之注意義務。再按受僱人因執行職務，不法侵害他人之權利者，由僱用人與行
    為人連帶負損害賠償責任，但選任受僱人及監督其職務之執行已盡相當之注意或
    縱加以相當之注意而仍不免發生損害，僱用人不負賠償責任，民法第一百八十八
    條亦有明文；又依據駕駛原告公司車輛即Ｂ車之原告公司員工陳文貴於肇事後警
    訊時所陳：「我行駛在內線車道上欲超車變換至外線車道上，忽然發現前方台汽
    客運的車子（按即Ａ車）踩煞車，所以我趕快將車子方向燈有亮、變換至外線車
    道時，就被後方的一部拖車（按即Ｄ車）擦撞到右前車身而肇事停於外線車道上
    」等語（參卷附警訊筆錄），顯見陳文貴於前方Ｅ車、Ａ車與Ｃ車發生追撞事故
    時業已發覺，依前開規定，如陳文貴確有保持前後車之安全煞車距離，理應經煞
    車後即可及時將車煞停，然陳文貴除採取煞車之行為外另將ＡＧ３６３號車頭緊
    急轉向外側車道，顯然其係為避免追撞Ｃ車而採之措施，惟陳文貴此一駕駛行為
    顯然同時造成當時行經外側車道之Ｄ車駕駛被告丁○○之追撞結果，亦足徵陳文
    貴當時並未保持適當之足夠安全距離以供於發覺前方事故時得以煞停並作防止撞
    擊之空間，陳文貴顯有違前開交通安全規則之規定，而為第四階段肇事之主因；
    另外，丁○○於肇事後之警訊時亦陳稱：「我就行駛外側行至二六二公里時，前
    方中興號（按即Ａ車）與一部小車發生事故，我即往外側路肩閃避，閃避進行中
    一部行駛內側營業大客車ＡＧ三六三（按即Ｂ車）由內側往外側閃避，致與我車
    拖架擦撞」等語，顯見丁○○於前方Ａ車、Ｃ車發生擦撞時，亦已預見該事故，
    並發覺Ｂ車已經緊急轉向外側車道，才為前開滑出路肩之駕駛行為，顯係為避免
    追撞Ｂ車，則Ｄ車駕駛丁○○顯亦未保持足夠之安全距離以煞車停止反需以滑出
    路肩之方式避開追撞，亦有違上開保持安全距離並採取安全措施之行為義務，足
    認亦有肇事次因。而關於該階段駕駛行為，陳文貴與被告丁○○間之責任歸屬，
    經送請台灣省嘉雲區車輛行車事故鑑定委員會鑑定認：「（一）第一階段：李美
    惠駕駛自小客車（Ｅ車）操控失當擦撞護欄為肇事原因。（二）第二階段：蔡炳
    煌駕駛大客車（Ａ車），未保持安全距離，由後追撞前車為肇事原因。李美惠無
    肇事因素。（三）第三階段：賴榮淙駕駛自小客貨車（Ｃ車）未保持安全距離由
    後追撞已先行肇事之蔡車為肇事原因，蔡炳煌無肇事因素。（四）第四階段：陳
    文貴駕駛營大客車（Ｂ車）行駛內線車道換車道不當，與丁○○駕駛聯結車（Ｄ
    車）預見狀況緊急煞車變換車道不當，同為肇事原因」等情，有該會嘉鑑字第九
    零零九零零號鑑定意見書在卷足稽，而經丁○○申請送覆議鑑定，覆議鑑定委員
    會改以：「照原鑑定意見第一、二、三階段之意見，惟第四階段意見文詞改為（
    一）陳文貴駕駛營大客車變換車道未注意安全距離，為肇事主因。（二）丁○○
    駕駛半聯結車預見狀況未即時採取安全措施為肇事次因」等語，有該會府覆議字
    第九零二二零三號函在卷可佐，又該覆議鑑定意見所載丁○○「預見狀況未即時
    採取安全措施」之判斷基礎乃基於「有關丁○○部分係依據鄭君筆錄肇事經過自
    述，其已預見前方肇事（肇事路段視距良好），在未進入危險點之前未預為減速
    妥當（鄭車肇事後遺留之煞車痕七十三公尺，換算其時速一百公里以上），致臨
    急始採措施，而緊急煞車並非安全措施，有違「道路交通安全規則」第九十四條
    第三項之規定。」等語，亦經本院二度函詢經該會以府覆義字第九零二二零三號
    鑑定意見函覆在卷可查，從而上開覆議鑑定意見與本院之認定亦相符合，因此，
    原被兩造就第四階段肇事之責任歸屬，應以七比三之比例負擔肇事過失責任，堪
    以認定。
四、因故意或過失，不法侵害他人之權利者，負損害賠償責任。故意以背於善良風俗
    之方法，加損害於他人者亦同。民法第一百八十四條第一項定有明文。又受僱人
    因執行職務，不法侵害他人之權利者，由僱用人與行為人連帶負損害賠償責任。
    但選任受僱人及監督其職務之執行，已盡相當之注意或縱加以相當之注意而仍不
    免發生損害者，僱用人不負賠償責任。民法第一百八十八條第一項亦有明定。原
    告主張被告丁○○為被新福公司之受僱人，因請求被上訴人二人連帶賠償其因本
    件車禍所生之損害，被告新福公司既未舉證其有上開免責是由，原告此部分之主
    張應屬可採。茲就原告請求被告賠償之金額之範圍，分項審酌如左：
（一）維修費用：按物被毀損時，被害人除得依民法第一百九十六條請求賠償外，並
      不排除民法第二百十三條至第二百十五條之適用，依民法第一百九十六條請求
      賠償物被毀損所減少之價額，得以修復費用為估定之標準，但以必要者為限（
      例如：修理材料以新品換舊品，應予折舊），此有最高法院七十七年度第九次
      民事庭會議決議可資參照。原告主張其所有ＡＧ三六三號大客車受損後，經送
      修共計支出修理費用六十五萬七千六百元之事實，固據提出原告公司所出具之
      總額估價單二份、元瑋汽車材料行所出具之估價單一紙（九萬三千七百元）、
      「航球」所出具之估價單四紙（金額分別為二萬三千四百六十元、九千八百元
      、五千八百二十五元、七千六百五十元）、和銓企業所出具之估價單二紙（金
      額分別為四千元、八萬八千六百七十五元）等在卷足佐，揆其維修項目包括前
      保險槓、槓架及作鈑金校正、前擋風玻璃上紫外線換新、前擋風玻璃下檔換新
      、右車門鈑金校正、右車門關閉企器換新、前油箱拆裝、油箱座及門鈑金校正
      、右後視鏡總成及桿、車門玻璃換新、右車身側面玻璃換新、前儀表架鈑金作
      新、儀表架線路表及音響拆裝、右前梯架鈑金校正、右前大樑鈑金校正、右前
      車底板切鈑金校正換新、右前門柱作新鈑金校正、右前玻璃框柱及周圍框鈑金
      、上層車頂鈑金校正等項目，經與現場照片所示ＡＧ三六三號大客車之受損情
      形尚稱一致，被告辯稱原告未據實陳報真正維修情形云云，既未進一步主張原
      告所舉證有何部分不實在，僅係徒拖空言辯駁，尚非足取，原告之損毀情形與
      支出費用情形，堪與採信。惟按損害賠償乃填補被害人所受之損害，自不容被
      害人因此而受有不當之利益，則上訴人所支出車輛修理之零件部分，既以新品
      汰換舊有物件，自應予折舊。是上訴人以修復費用作為損害賠償之依據時，其
      中零件部分自應將折舊部分予以扣除。（按「營利事業所得稅結算申報查核准
      則」第九十五條第八項規定：「固定資產提列折舊採用定率遞減法者，以一年
      為計算單位，其使用期間未滿一年者，按實際使用之月數相當於全年之比例計
      算之」，不滿一月者，以月計）。而本院依行政院財政部於八十七年一月十五
      日所頒之台財稅字第第八七零零零零四七二號函令公布之「固定資產耐用年數
      表及固定資產折舊率表」第三類交通運輸設備類第三項路運設備中第二零三五
      號之汽車類，關於運輸業用客車之耐用年數為四年，依平均法每年折舊五分之
      一，本件原告所有之大客車，其出廠日期為八十八年十二月二十八日，有原告
      提出之行車執照影本一件在卷可稽，迄發生損害日九十年二月十九日止，實際
      使用期間為一年二個月二十二日，二十二日未滿一月以一月計，故折舊年數已
      一年三月即一又四分之一年作為計算其折舊年限標準，則該大客車維修費用經
      合理折舊後應為四十九萬三千二百元【算法為657600*(1-1/5*1.25)  =493200
      】，原告之維修費用支出以該範圍內為有理由。
（二）營業損失：原告主張ＡＧ三六三號營業大客車共維修達二十日，該段期間因無
      法營業受有損失，損失之計算係以：原告公司之大客車每日可載客來回三趟，
      平均每趟載客十二人，每日收入二萬一千六百元，扣除經營成本：１司機日薪
      六百元、每位乘客十五元之獎金共二千八百八十元；２每日平均油錢需支出三
      千五百二十六元（按照每公升柴油十二元，可行駛三點六公里計算）；３保養
      費每日一百八十元後，每日營業淨盈餘達二萬一千六百元等情，亦據原告提出
      計算書一紙、原告公司執照、營利事業登記證、車票影本一紙、台北市政府交
      通局營運路線許可證一紙、中國石油股份有限公司統一發票一紙、陳文貴扣繳
      憑單一紙、交通部業九十字第二五一六一號函一紙、原告公司平均載客一覽表
      等為證，核與原告所主張事實相符，被告固否認原告此一部份之主張而指摘原
      告並沒有如此額度之損失，然亦僅空言否認而未具體主張並舉證，被告所辯尚
      難採信，原告所主張應為可採。從而，原告主張營業損失共三十萬零二百八十
      元一情，應屬有理由。
（三）綜上，原告因本件肇事受有損失共計七十九萬三千四百八十元，堪以認定。
五、惟按損害之發生或擴大，被害人與有過失者，法院得減輕賠償金額，或免除之，
    民法第二百十七條第一項定有明文，本件原告對於本件車禍之發生與有過失應負
    擔百分之七十之肇事責任因，已如前述，自應依此兩造過失比例減輕被告二人連
    帶賠償金額，換言之，原告之損害僅得於三成範圍內向被告求償，依此計算結果
    ，原告得向被告請求之賠償金額應為二十三萬八千零四十四元，原告於此範圍內
　　與自起訴狀送達翌日起迄清償日止按年息百分之五計算之利息請求為有理由，逾
　　此數額之請求，則為無理由應予駁回。
六、本件事證已臻明確，兩造其餘主張及攻擊防禦方法與證據，經本院斟酌後，與本
    件判決結果已不生影響，故不一一論列，附此敘明。
七、原告陳明願供擔保，聲請宣告假執行，關於原告勝訴之部分，核無不合，爰酌定
    相當擔保金額予以准許，至其敗訴部分，則失所附麗，應予駁回。
八、據上論結，原告之訴為一部理由、一部無理由，依民事訴訟法第七十九條但書、
    第八十五條第二項、第三百九十條第二項判決如主文。
中　　　華　　　民　　　國　　九十一　　年　　　四　　　月　　 十八　　 日
~B臺灣嘉義地方法院民事第一庭
~B　　法　官　黃國益
右為正本係照原本作成
如對本判決上訴須於判決送達後廿日內向本院提出上訴狀
中　　　華　　　民　　　國　　九十一　　年　　　四　　　月　　 十八　　 日
~B　　書記官　侯學義
